【裁判字號】    99,交抗,581
【裁判日期】    991130
【裁判案由】    聲明異議
【裁判全文】
臺灣高等法院高雄分院刑事裁定         99年度交抗字第581號
抗  告  人  高雄市政府交通局
代  表  人  王國材
受處分人    張儀德
上列抗告人因受處分人違反道路交通管理處罰條例聲明異議案件
，不服臺灣高雄地方法院中華民國99年10月20日裁定（99年度交
聲字第2794號），提起抗告，本院裁定如下：
    主  文
原裁定及原處分均撤銷。
張儀德普通重型機車駕駛人，駕駛普通重型機車經測試檢定酒精
濃度超過規定標準，應處罰鍰新台幣壹萬伍千元，吊扣普通重型
機車駕駛執照壹年，並應接受道路交通安全講習。
    理  由
一、抗告意旨略以：本件異議人即受處分人張儀德於民國98年6
    月28日5 時22分許，駕駛車號132-DZP 號機車，行經高雄市
    ○○○路前，經警攔查測得酒測值每公升0.59毫克，嗣經抗
    告人依道路交通管理處罰條例第35條第1 項第1 款、第24條
    第1 項第2 款規定，裁處罰鍰新臺幣（下同）45000 元，吊
    扣駕駛執照12個月（重型機器腳踏車駕駛執照，自98年9 月
    11日起已執行吊扣1 年處分），並應參加道路交通安全講習
    。因異議人聲明異議，經台灣高雄地方法院裁定「原處分撤
    銷。張儀德、、壹年內不得考領重型機器腳踏車駕駛執照」
    。然張儀德自88年6 月28日起即考領有普通重型機器腳踏車
    之駕駛執照，並自98年9 月11日起執行吊扣1 年處分，原審
    裁定「壹年內不得考領重型機器腳踏車駕駛執照」，於法未
    合。為此提起抗告，請撤銷原裁定，改諭知吊扣普通重型機
    器腳踏車駕駛執照12月等語。
二、原審裁定意旨略以：異議人即受處分人張儀德駕駛132DZP號
    機車，於上開時、地經警測得酒精濃度超過規定標準並予舉
    發後，經原處分機關裁處「罰鍰45000 元，吊扣駕駛執照12
    個月，並應參加道路交通安全講習」。然受處分人就同一酒
    後駕車之行為，另經檢察官緩起訴處分確定並已依緩起訴處
    分繳交30000 元予國庫，故原處分機關所為異議人應繳納罰
    鍰45000 元之處分，顯然違法。又異議人並未領有重型機車
    駕駛執照，而係領有普通小型車駕駛執照，從而，異議人違
    規時既駕駛重型機車，依法所受處分內容，應僅為限制其駕
    駛重型機車之權利，原處分機關遽以吊扣異議人所持有之普
    通小型車駕駛執照，此舉顯然不當剝奪異議人駕駛普通小型
    車、輕型機器腳踏車之權利，並與現行道路交通管理處罰條
    例第68條規定有悖，而有違誤。為此，裁定「原處分撤銷。
    張儀德汽車駕駛人，駕駛汽車經測試檢定酒精濃度超過規定
    標準，應處罰鍰壹萬伍仟元、接受道路交通安全講習，且壹
    年內不得考領重型機器腳踏車駕駛執照。」。
三、按：
１、汽車駕駛人，駕駛汽車經測試檢定，酒精濃度超過規定標準
    者，處1 萬5 千元以上6 萬元以下罰鍰，並當場移置保管其
    車輛及吊扣其駕駛執照1 年；因而肇事致人受傷者，並吊扣
    駕駛執照2 年，汽車駕駛人，有第35條第1 項規定之情形，
    應接受道路交通安全講習，道路交通管理處罰條例第35條第
    1 項第1 款及第24條第1 項第2 款分別定有明文。
２、又行政罰法第26條第1 項規定：「一行為同時觸犯刑事法律
    及違反行政法上義務規定者，依刑事法律處罰之。但其行為
    應處以其他種類行政罰或得沒入之物而未經法院宣告沒收者
    ，亦得裁處之。」。再按被告所犯為死刑、無期徒刑或最輕
    本刑3 年以上有期徒刑以外之罪，檢察官參酌刑法第57條所
    列事項及公共利益之維護，認以緩起訴為適當者，得定1 年
    以上3 年以下之緩起訴期間為緩起訴處分，刑事訴訟法第25
    3 條之1 定有明文。同法第253 條之2 第1 項並規定，檢察
    官為緩起訴處分者，得課被告予一定之負擔或指示。其中緩
    起訴之被告若依檢察官緩起訴處分命令，向公益團體繳納捐
    款或提供勞務者，即係履行檢察官所為緩起訴處分之命令，
    受處分人因上開緩起訴處分而剝奪其財產權，主觀上前揭金
    錢給付或勞務提供義務，亦具有強制性及懲罰性，雖不若易
    科罰金係以支付金錢作為自由刑之替代，惟經由緩起訴處分
    條件之履行，得使其免於遭檢察官發動起訴程序，仍具有替
    代刑罰之效果，實質上應屬於行政罰法第26條第1 項所稱之
    刑事法律處罰，故因同一次「酒精濃度逾標準值仍駕車」之
    事實，經監理機關依道路交通管理處罰條例第35條第1 項第
    1 款裁罰之「罰鍰」，與檢察官緩起訴處分所附「捐款、提
    供勞務」，應有行政罰法第26條第1 項一事不二罰規定之適
    用。至於監理機關依前揭道路交通管理處罰條例規定所為之
    「吊扣駕駛執照、接受道路交通安全講習、禁止於一定期間
    內不得考領駕駛執照」之裁罰，則係預防將來再犯危險之管
    制罰，而有別於前揭針對已發生違規事實科處罰鍰之行政秩
    序罰，屬行政罰法第26條第1 項但書所稱之「其他種類行政
    罰」，而得與緩起訴處分所附之「捐款、提供勞務」條件併
    罰。
３、又修正前道路交通管理處罰條例第68條規定：「汽車駕駛人
    ，因違反本條例及道路交通安全規則之規定，受『吊扣』或
    『吊銷』駕駛執照處分時，『吊扣』或吊銷其持有各級車類
    之駕駛執照」；惟該條業經修正為：「汽車駕駛人，因違反
    本條例及道路交通安全規則之規定，受吊銷駕駛執照處分時
    ，吊銷其持有各級車類之駕駛執照」。此一條文修正理由略
    以：「原條文將違法或違規駕駛人所持有各級車類之駕駛執
    照一併吊扣或吊銷，失之過酷，影響人民工作及生活甚鉅，
    爰修正之」，此新修正條文，業於94年12月14日修正公布並
    於95年3 月1 日起施行。參諸上開立法理由及立法經過，則
    行為人有道路交通管理處罰條例第35條第1 項第1 款所規定
    之違規行為，須吊扣駕駛執照時，僅能吊扣行為人違法或違
    規當時駕駛車輛所憑之駕駛執照，不得再吊扣行為人所持有
    而與駕駛違規車輛無關之其他各級車類駕駛執照，故已領有
    普通大貨車駕駛執照者，酒後違規駕駛普通重型機車時，吊
    扣者係駕駛者之普通重型機車駕駛執照，不得吊扣駕駛者領
    有之其他駕駛執照。則行為人駕駛普通重型機車違規，僅得
    吊扣普通重型機車駕駛執照，不得吊扣普通大貨車駕駛執照
    。至道路交通主管機關對於汽車駕駛執照之管理，因採取一
    照原則，未發給駕駛人較低等級之駕駛執照，惟行為人依法
    既應諭知吊扣普通重型機車之駕駛執照，尚不能因受處分人
    現實上僅持有普通大貨車之駕駛執照，即違背法律規定諭知
    免罰。此主管機關仍可利用電腦資料處理或在大貨車駕照註
    記或其他方式，吊扣行為人普通大貨車之駕駛執照，執行層
    面應可妥適克服，尚難逕謂無法執行，而諭知不罰（參照台
    灣高等法院暨所屬法院98年法律座談會刑事類提案第20號決
    議意旨）。
四、經查：
１、本件異議人即受處分人張儀德於98年6 月28日5 時22分許，
    酒後駕駛132DZP號普通重型機車，行經高雄市○○○○○路
    口，為警攔查並施以酒測，發現異議人呼氣中酒精濃度每公
    升0.59毫克，超過法定標準值，經台灣高雄地方法院檢察署
    檢察官認以緩起訴處分為適當，遂於98年8 月28日以98年度
    偵字第21745 號為緩起訴處分，命異議人向公庫支付3 萬元
    ，並於98年10月12日確定；而異議人業已遵上開命令支付3
    萬元完畢，緩起訴期間亦已期滿等情，有前揭緩起訴處分書
    、臺灣高等法院被告前案紀錄表在卷足參（本院卷19、23、
    24頁）。又張儀德因上開酒測超過標準值駕車案件，經警製
    單舉發，原處分機關乃於99年10月14日以高市交裁字第裁32
    -B00000000號裁決書，裁處異議人45000 元罰鍰，並吊扣駕
    駛執照及施以道安講習等事實，亦有高雄市政府警察局舉發
    違反道路交通管理事件通知單、高雄市政府交通局違反道路
    交通管理事件裁決書、車號查詢重型機車車籍資料可佐（本
    院卷8 、13、20頁）。再則，異議人實際上曾考領普通小型
    汽車駕駛執照、普通重型機車駕駛執照，而原處分機關依上
    開裁決書實際上僅係吊扣異議人之普通重型機車駕駛執照，
    而未吊扣其汽車駕駛執照等情，復有證號查詢汽車駕駛人資
    料、證號查詢機車駕駛人資料可佐（本院卷21、22頁），均
    堪予認定。
２、依上述說明，受處分人酒測超過標準值駕駛普通重型機車之
    行為，因同時觸犯刑事法律，已受刑事處罰完畢。稽諸首開
    說明，原處分機關裁罰時自應扣除已依緩起訴處分所繳之3
    萬元，而僅得裁罰15000 元罰鍰，及吊扣普通重型機器腳踏
    車駕駛執照12月，並施以道路交通安全講習。
五、綜上所述，受處分人張儀德確於上開時、地，酒後駕駛普通
    重型機車，經測試呼氣中酒精濃度超過規定標準。(一)、原處
    分機關裁處受處分人張儀德「罰鍰新臺幣45000 元，吊扣駕
    駛執照12個月，並應接受道路交通安全講習。」，固非無見
    。然１、裁罰時未扣除已依緩起訴處分所繳之3 萬元，而逕
    裁罰45000 元。２、原處分機關實上雖僅吊扣張儀之普通重
    型機車駕駛執照，而未吊扣普通小行車之駕駛執照。但依「
    違反道路交通管理事件統一裁罰基準及處理細則」第43條第
    2 項第3 款規定，違反道路交通管理事件裁決書處罰主文欄
    ，應依基準表記明處罰種類，並「記明應受吊扣駕駛執照之
    名稱」，原處分主文欄僅載稱「、、、吊扣駕駛執照12個月
    」，漏未載明所吊扣駕駛執照之種類名稱，均有未洽。(二)、
    原審裁定撤銷原處分，並認處罰鍰時應扣除已依緩起訴繳納
    之3 萬元及應施以道路交通安全講習，固非無見。然１、原
    審誤認張儀德無普通重型機車駕駛執照，及誤認原處分機關
    實際上係吊扣張儀德之普通小型車駕駛執照，而裁定行為人
    「1 年內不得考領重型機器腳踏車駕駛執照」，顯與道路交
    通管理處罰條例第35條第1 項第1 款規定不合。２、原審裁
    定主文第二項「處罰鍰1 萬5 千元」，漏載「新台幣」，均
    有不當。抗告意旨認改諭知「應吊扣普通重型機車駕駛執照
    12月」，為有理由。又原處分有關科處罰鍰部分，於法既有
    未合。而因聲明異議程序，屬司法救濟途徑之一，應由法院
    審查受處分人所涉之違規事實是否成立、原處分所適用之法
    條是否正確及裁罰是否適當等事項。準此，法院負有司法審
    查之作用，對原處分失當時，應自為處分。就本案而言，就
    罰鍰、吊扣駕駛執照及安全講習等處罰效果，自應一併重新
    諭知（參照台灣高等法院暨所屬法院98年度法律座談會刑事
    類提案第20、23號）。故本件受處分人雖未就原處分關於吊
    扣駕駛執照及接受道路交通安全講習部分聲明異議；抗告意
    旨亦未就原裁定罰鍰及接受道路交通安全講習部分提起抗告
    。然本案係單一之交通違規行為，罰鍰處分、吊扣駕駛執照
    及應接受道路交通安全講習部分無從區分。從而，本院自應
    將原裁定及原處分均撤銷，並自為裁罰，重新諭知如主文第
    2 項所示，以期適法。
六、據上論斷，應依道路交通管理處罰條例第89條、第35條第1
    項第1 款、第24條第1 項第2 款，道路交通案件處理辦法第
    20條、第26條及刑事訴訟法第413 條，裁定如主文。
中    華    民    國    99    年    11    月    30    日
                  刑事第一庭    審判長法  官  周賢銳
                                      法  官  施柏宏
                                      法  官  洪碩垣
以上正本證明與原本無異。
不得再抗告。
中    華    民    國    99    年    12    月    1     日
                                      書記官  林家煜

司法院資訊處製作；財團法人民間司法改革基金會備份。
